ACORDAO-COMPLETO-2493525

ACÓRDÃO 17158/2021 ATA 35/2021 - SEGUNDA CÂMARA

VISTA, relatada e discutida esta tomada de contas especial instaurada pelo Fundo Nacional de Desenvolvimento da Educação (FNDE) em desfavor dos ex-prefeitos do município de Itaguatins/TO, Srs. Homero Barreto Júnior (gestão: 2009 a 2012) e  Francisco Régis Alves Melo (gestão: 2013 a 2016) em razão da omissão no dever de prestar contas dos recursos transferidos àquela municipalidade por intermédio do Convênio 656939/2009, cujo objeto era a construção de uma escola infantil no âmbito do Programa Nacional de Reestruturação e Aparelhagem da Rede Escolar Pública de Educação Infantil (PROINFÂNCIA) 
ACORDAM os ministros do Tribunal de Contas da União, reunidos em sessão da 2ª Câmara, diante das razões expostas pelo Relator, em:
9.1. julgar regulares as contas do responsável Francisco Régis Alves Melo, dando-lhe quitação, nos termos dos arts. 1º, inciso I, 16, inciso I, 17 e 23, inciso I, da Lei 8.443/1992;
9.2. julgar irregulares, nos termos dos arts. 1º, inciso I, 16, inciso III, alíneas "b" e "c", da Lei 8.443/1992, c/c os arts. 19 e 23, inciso III, da mesma Lei, as contas de Homero Barreto Júnior condenando-o ao pagamento das importâncias a seguir especificadas, atualizadas monetariamente e acrescidas dos juros de mora, calculadas a partir das datas discriminadas até a data da efetiva quitação do débito, fixando-lhe o prazo de quinze dias, para que comprove, perante o Tribunal, o recolhimento das referidas quantias aos cofres do Fundo Nacional de Desenvolvimento da Educação, nos termos do art. 23, inciso III, alínea "a", da citada lei, c/c o art. 214, inciso III, alínea "a", do Regimento Interno do TCU. 
	Data de ocorrência
	Valor histórico (R$) 

	25/1/2010
	612.033,15

	6/9/2011
	306.016,58

9.3. aplicar ao Sr. Homero Barreto Júnior a multa prevista no art. 57 da Lei 8.443/1992 c/c o art. 267 do Regimento Interno do TCU, no valor de R$ 40.000,00 (quarenta mil reais) , fixando-lhe o prazo de quinze dias, a contar da notificação, para que comprove, perante o Tribunal (art. 214, III, alínea "a", do Regimento Interno do TCU) , o recolhimento da dívida aos cofres do Tesouro Nacional, atualizada monetariamente desde a data do presente acórdão até a do efetivo recolhimento, se paga após o vencimento, na forma da legislação em vigor;
9.4. autorizar, desde logo, a cobrança judicial da dívida, caso não atendida a notificação, na forma do disposto no art. 28, inciso II, da Lei 8.443/1992;
9.5. autorizar, desde logo, se requerido, com fundamento no art. 26 da Lei 8.443/1992, c/c o art. 217, §§ 1º e 2º, do Regimento Interno, o parcelamento da dívida em até 36 parcelas, incidindo, sobre cada parcela, corrigida monetariamente, os correspondentes acréscimos legais, fixando-lhes o prazo de quinze dias, a contar do recebimento das notificações, para comprovarem, perante o Tribunal, o recolhimento da primeira parcela, e de trinta dias, a contar da parcela anterior, para comprovarem o recolhimento das demais parcelas, devendo incidir, sobre cada valor mensal, atualizado monetariamente, os juros de mora devidos, no caso do débito, na forma prevista na legislação em vigor, alertando aos responsável de que a falta de comprovação do recolhimento de qualquer parcela importará o vencimento antecipado do saldo devedor, nos termos do § 2º do art. 217 do Regimento Interno deste Tribunal; 
9.6. alertar ao responsável de que a falta de comprovação do recolhimento de qualquer parcela importará o vencimento antecipado do saldo devedor, nos termos do § 2º do art. 217 do Regimento Interno deste Tribunal; 
9.7. enviar cópia deste Acórdão, bem como do relatório e do voto que o fundamentam, à Procuradoria da República no Estado de Tocantins, nos termos do § 3º do art. 16 da Lei 8.443/1992 c/c o § 7º do art. 209 do Regimento Interno do TCU, para adoção das medidas cabíveis;
9.8. enviar cópia deste Acórdão ao Fundo Nacional de Desenvolvimento da Educação para ciência;
9.9. informar à Procuradoria da República no Estado de Tocantins, ao Fundo Nacional de Desenvolvimento da Educação e aos responsáveis que a presente deliberação, acompanhada do Relatório e do Voto que a fundamentam, está disponível para consulta no endereço www.tcu.gov.br/acordaos, além de esclarecer que, caso requerido, o TCU poderá fornecer sem custos as correspondentes cópias, de forma impressa;
9.10. informar à Procuradoria da República no Estado de Tocantins que, nos termos do parágrafo único do art. 62 da Resolução TCU nº 259/2014, os procuradores e membros do Ministério Público credenciados nesta Corte podem acessar os presentes autos de forma eletrônica e automática, ressalvados apenas os casos de eventuais peças classificadas como sigilosas, as quais requerem solicitação formal.

Tomada de contas especial instaurada pelo Fundo Nacional de Desenvolvimento da Educação (FNDE) em desfavor dos ex-prefeitos do município de Itaguatins/TO, Srs. Homero Barreto Júnior (gestão: 2009 a 2012) e  Francisco Régis Alves Melo (gestão: 2013 a 2016) em razão da omissão no dever de prestar contas dos recursos transferidos àquela municipalidade por intermédio do Convênio 656939/2009, cujo objeto era a construção de uma escola infantil no âmbito do Programa Nacional de Reestruturação e Aparelhagem da Rede Escolar Pública de Educação Infantil (PROINFÂNCIA).

Segunda Câmara

município de Itaguatins/TO.

3. Interessado/Responsável:
3.1. Interessado: Fundo Nacional de Desenvolvimento da Educação
3.2. Responsáveis: Homero Barreto Júnior (CPF XXX.920.441-XX) e Francisco Régis Alves Melo (CPF XXX.301.193-XX)

13.1. Ministros presentes: Bruno Dantas (Presidente), Augusto Nardes (Relator), Aroldo Cedraz e Raimundo Carreiro.
13.2. Ministros-Substitutos presentes: Marcos Bemquerer Costa e André Luís de Carvalho.

ACORDAO-COMPLETO-2540434

Acórdão 5488/2022 - Segunda Câmara

AUGUSTO NARDES

Transcrevo a seguir a instrução de mérito elaborada no âmbito da Secretaria de Controle Externo de Tomada de Contas Especial - SecexTCE (peça 53) , acolhida pelo corpo dirigente da unidade técnica (peças 54 e 55) :
"INTRODUÇÃO
Cuidam os autos de tomada de contas especial instaurada pelo Fundo Nacional de Desenvolvimento da Educação, em desfavor de Homero Barreto Júnior, Prefeito Municipal no período de 1º/1/2009 a 31/12/2013, e de Francisco Régis Alves Melo, Prefeito Municipal no período de 1º/1/2013 a 31/12/2016, em razão da omissão do dever de prestar contas dos recursos recebidos por força do Convênio 656939/2009 (peça 3, p. 77-89) , que teve, por objeto, a construção de escola, no âmbito do Programa Nacional de Reestruturação e Aparelhagem da Rede Escolar Pública de Educação Infantil - PROINFÂNCIA, cujo prazo encerrou-se em 19/9/2015.
HISTÓRICO
Para a execução do Convênio 656939/2009, que vigorou de 28/12/2009 a 14/6/2014 (peça 6, p. 34) , estava prevista a importância total de R$ 1.236.430,61, sendo R$ 1.224.066,30 oriundos do Fundo Nacional de Desenvolvimento da Educação, e R$ 12.364,31 de contrapartida da convenente, segundo a Cláusula Sexta, do termo do ajuste.
O fundamento para a instauração da Tomada de Contas Especial, conforme consignado no Relatório de TCE 28/2016, elaborado pelo tomador de contas (peça 6, p. 35) , foi a constatação da seguinte irregularidade:
Omissão no dever legal de prestar contas.
Os responsáveis arrolados na fase interna foram devidamente comunicados e, diante da ausência de justificativas suficientes para elidir a irregularidade e da não devolução dos recursos, instaurou-se a tomada de contas especial.
No relatório (peça 6, p. 34-39) , o tomador de contas concluiu que o prejuízo importaria no valor original de R$ 918.049,76, imputando-se a responsabilidade a Homero Barreto Júnior, Prefeito Municipal no período de 1º/1/2009 a 31/12/2013, na condição de gestor dos recursos, e a Francisco Régis Alves Melo, Prefeito Municipal no período de 1º/1/2013 a 31/12/2016, na condição de Prefeito sucessor.
A Controladoria-Geral da União emitiu o relatório de auditoria (peça 6, p. 45-48) , em concordância com o relatório do tomador de contas. O certificado de auditoria e o parecer do dirigente do órgão de controle interno concluíram pela irregularidade das presentes contas (peça 6, p. 49-50) .
O ministro responsável pela área atestou haver tomado conhecimento das conclusões contidas no relatório e certificado de auditoria, bem como do parecer conclusivo do dirigente do órgão de controle interno, manifestando-se pela irregularidade das contas, e determinou o encaminhamento do processo ao Tribunal de Contas da União (peça 6, p. 51) .
Na instrução inicial (peça 8) , analisando-se os documentos nos autos, concluiu-se pela necessidade de realização de citação solidária dos responsáveis, para a irregularidade abaixo:
Irregularidade: Omissão do dever legal de prestar contas dos recursos repassados ao município ao amparo do Convênio 656939/2009 (Siafi 655043) , que objetivou a construção de uma escola infantil no âmbito do Programa Nacional de Reestruturação e Aparelhagem da Rede Escolar Pública - PROINFÂNCIA, bem como não adotou as medidas legais cabíveis visando o resguardo do patrimônio público, na forma definida na Súmula TCU 230.
Em cumprimento ao pronunciamento da unidade (peça 10) , foi efetuada a citação dos responsáveis.
Transcorrido o prazo regimental, o responsável Homero Barreto Júnior apresentou defesa, conforme documentos de peças 26 e 27, e o responsável Francisco Régis Alves Melo também apresentou defesa, conforme documento de peça 34.
Em instrução antecedente (peça 37) , analisando-se os documentos nos autos, concluiu-se que a instrução inicial de peça 8, de maneira inadvertida, não percebera a desconformidade existente entre as conclusões da Informação 1544/2016 (peça 2, p. 1-4) , que analisou o aspecto financeiro do ajuste, e o Parecer Técnico de Execução Física do Objeto Financiado (peça 5, p. 102-107) , que concluiu por reprovar totalmente a execução física do objeto do ajuste, calculada em 45,84%, e responsabilizou o Sr. Homero Barreto Júnior, pela totalidade dos recursos repassados.
Nessas circunstâncias, nos termos do Pronunciamento de peça 40, foi proposta nova citação do responsável Homero Barreto Júnior para a irregularidade abaixo:
Irregularidade: não comprovação da boa e regular aplicação referente ao recebimento e utilização dos recursos transferidos pelo Convênio 656939/2009 (Siafi 655.043) , que objetivou a construção de uma escola infantil no âmbito do Programa Nacional de Reestruturação e Aparelhagem da Rede Escolar Pública - PROINFÂNCIA, face às considerações do Parecer Técnico de Execução Física de Objeto Financiado - Infraestrutura, datado de 19/8/2015, que concluiu por reprovar totalmente a execução física do objeto do convênio, calculada em 45,84%.
Evidências da irregularidade: documentos técnicos presentes na peça 2, p. 1-4, peça 5, p. 102-107 e peça 6, p. 34-38.
Normas infringidas: art. 37, caput, c/c o art. 70, parágrafo único, da Constituição da República Federativa do Brasil; art. 93, do Decreto-lei 200/1967; e Cláusula Terceira, inciso II, alíneas "r" e "i", do Termo do Convênio 656939/2009.
Débitos relacionados ao responsável Homero Barreto Júnior:
	Data de ocorrência
	Valor histórico (R$) 

	21/1/2010
	612.033,15

	2/9/2011
	306.016,58

Cofre credor: Fundo Nacional de Desenvolvimento da Educação.
Responsável: Homero Barreto Júnior.
Conduta: na condição de prefeito municipal, foi responsável pelo recebimento e utilização de recursos públicos transferidos pelo Convênio 656939/2009 (Siafi 655.043) , celebrado com o FNDE, mostrando-se omisso em comprovar, mediante documentação correlata, a boa e regular aplicação dos recursos do convênio gastos durante o seu mandato, especialmente em razão da execução parcial do objeto e ausência de funcionalidade, ocasionando desperdício de recursos públicos.
Encaminhamento: citação.
Em cumprimento ao pronunciamento da unidade (peça 41) , foi efetuada a citação do responsável Homero Barreto Júnior, nos moldes adiante:
 Homero Barreto Júnior - promovida a citação do responsável, conforme delineado adiante:
	Comunicação: Ofício 0213/2019-TCU/Sec-BA (peça 42) 
Data da Expedição: 27/2/2019
Data da Ciência: 12/3/2019 (peça 43) 
Nome da Recebedora: Francielle S.
Observação: Ofício enviado para o endereço procurador do responsável, conforme procuração (peça 15) 
Fim do prazo para a defesa: 27/3/2019

Transcorrido o prazo regimental, o responsável Homero Barreto Júnior apresentou defesa, conforme documentos de peças 44 a 49.
ANÁLISE DOS PRESSUPOSTOS DE PROCEDIBILIDADE DA IN/TCU 71/2012
Apreciação do Prejuízo ao Contraditório e Ampla Defesa
Verifica-se que não houve o transcurso de mais de dez anos desde o fato gerador sem que tenha havido a notificação dos responsáveis pela autoridade administrativa federal competente (art. 6º, inciso II, c/c art. 19, da IN/TCU 71/2012, modificada pela IN/TCU 76/2016) , uma vez que o fato gerador da irregularidade sancionada ocorreu em 20/9/2015, haja vista que o vencimento do prazo para prestação de contas deu-se em 19/9/2015, e os responsáveis foram notificados sobre a irregularidade, pela autoridade administrativa competente, conforme abaixo:
Homero Barreto Júnior, por meio do ofício acostado à peça 5, p. 121, recebido em 11/3/2016, conforme AR (peça 5, p. 123) ; e
Francisco Régis Alves Melo, por meio do ofício acostado à peça 6, p. 18, recebido em 30/9/2015, conforme AR (peça 6, p. 21) .
Valor de Constituição da TCE
Verifica-se, ainda, que o valor atualizado do débito apurado (sem juros) , em 1º/1/2017, é de R$ 1.406.762,61, portanto, superior ao limite mínimo de R$ 100.000,00, na forma estabelecida conforme os arts. 6º, inciso I, e 19, da IN/TCU 71/2012, modificada pela IN/TCU 76/2016.
OUTROS DÉBITOS NOS SISTEMAS DO TCU COM OS MESMOS RESPONSÁVEIS
Informa-se que foram encontrados processos no Tribunal com um dos responsáveis:
	Responsável
	Processos

	Homero Barreto Júnior
	Processo 044.190/2012-3 (TCE, encerrado) ; Processo 013.070/2016-9 (TCE, encerrado) ; e Processo 010.305/2019-0 (TCE, aberto) 

A tomada de contas especial está, assim, devidamente constituída e em condição de ser instruída.
EXAME TÉCNICO
Da análise dos documentos presentes nos autos, verifica-se que Homero Barreto Júnior era a pessoa responsável pela gestão e execução dos recursos federais recebidos à conta do Convênio 656939/2009, e que Francisco Régis Alves Melo era a pessoa responsável pela respectiva prestação de contas.
Verifica-se que foi dada oportunidade de defesa aos agentes responsáveis, em obediência aos princípios constitucionais que asseguram o direito ao contraditório e à ampla defesa (art. 5º, inciso LV, da Constituição Federal) , conforme detalhado no item "Análise dos Pressupostos de Procedibilidade da IN/TCU 71/2012", subitem "Apreciação do Prejuízo ao Contraditório e Ampla Defesa".
Entretanto, os responsáveis não apresentaram justificativas suficientes para elidir a irregularidade e não recolheram o montante devido aos cofres do Fundo Nacional de Desenvolvimento da Educação, razão pela qual suas responsabilidades foram mantidas.
Passa-se agora ao exame das alegações de defesa apresentadas pelo responsável Homero Barreto Júnior:
0. Manifestação do responsável Homero Barreto Júnior (peça 44, p. 1-7) :
0. O responsável alega que o ajuste teve início em 2010, com aditivos para conclusão em 2014, ocasião em que não era mais o Prefeito de Itaguatins/TO, e a obra foi quase concluída  (75%) , com gastos de R$ 634.276,23.
0. Afirma que os recursos recebidos em sua gestão foram aplicados devidamente e tiveram as contas prestadas, e a obra não foi concluída, pois faltaram recursos e a execução iria até 2014.
0. Esclarece que o processo trata somente de omissão da prestação de contas do ajuste, mesmo sendo contraditório com o Parecer Técnico de Execução Física da Obra, cujo teor demonstra a sua execução na proporção de 80%, e que as devidas contas foram prestadas a contento.
0. Para corroborar o que afirma em sua defesa, alega que, nos autos do processo 000434495.2016.4.01.4301, em trâmite na Justiça Federal de Araguaina/TO, cujo tema é o mesmo de sua defesa, a Magistrada determinou a suspensão da inscrição de inadimplência do município de Itaguatins/TO, relativo ao ajuste, em razão da ausência de irregularidade na execução da obra ou de indícios de que houve desvio de valores ou omissão na prestação de contas.
0. Nesse mesmo processo judicial, o responsável afirma que consta a Ficha de Análise/Aprovação do Projeto, que registra em 59% a conclusão da obra, com a aplicação de apenas parte dos recursos destinados, e com o aditivo em 2012, a obra restou concluída em 85%.
0. Relata que o ajuste foi assinado em 28/12/2009, mas a execução somente ocorreu em meados de 2010, uma vez que os recursos somente foram liberados em março/2010. Em maio/2011, o FNDE confirmou que 30% das obras já haviam sido executadas, e com isso, aprovou-se a complementação financeira de R$ 612.033,15 e prorrogação da vigência para 14/6/2012, nos termos do Primeiro Termo Aditivo.
0. Em 14/5/2012, constatou-se que as obras atingiram 59% de execução física, segundo informações do próprio município, quando houve aprovação de nova complementação e prorrogação do ajuste.
0. Já em 2013, em razão das obras terem sido paralisadas na gestão anterior, o prefeito sucessor, Sr. Francisco Régis Alves Melo, requereu nova prorrogação de vigência por mais 365 dias, formalizado por intermédio do Terceiro Termo Aditivo.
0. Em 13/6/2014, o FNDE constatou a execução de mais de 50% da edificação e deferiu mais uma vez a prorrogação do ajuste.
0. Afirma que, se não houvesse obra em andamento, não teria como serem realizados vários aditivos, e conclui que a prestação de contas deveria ser prestada pelo gestor que o sucedeu em 2013, pois a obra teve aditivo para conclusão em 2014.
0. Por fim, alega que o processo não esclarece, com precisão, as condições em que se encontrava a obra, na gestão de 2009 a 2012, e há provas de que a obra foi construída, que os recursos foram aplicados e que as contas foram prestadas, mesmo que parcialmente, e ao deixar a gestão municipal em 2012, deixou saldo em conta bancária, que seria mais que suficiente para o término da obra, além de ter deixado materiais de acabamento e de construção na obra, correspondentes a mais de R$ 100.000,00.
0. Análise da manifestação dos responsáveis:
1. Inicialmente, para melhor análise do caso concreto, cumpre esclarecer que foi gerado o extrato completo da conta específica do ajuste, a partir da base de dados custodiada no TCU, e que integra a peça 51.
1. Feita essa consideração inicial, cabe enfatizar que o responsável, em diversos pontos de sua defesa, alega diferentes percentuais de execução da obra. Inicialmente, informa 75% (peça 44, p. 2) , depois 80% (peça 44, p. 3) , 85% e 59% (peça 44, p. 4) , sem identificar precisamente em qual percentual efetivamente entregou a obra para ser supostamente concluída na gestão que o sucedeu, e sem trazer evidências concretas que comprovassem o que alega.
1. Por outro lado, nos autos, consta o Parecer Técnico de Execução Física do Objeto Financiado (peça 5, p. 102-107) , que concluiu por reprovar totalmente a execução física do objeto do ajuste, calculada em 45,84%, sendo o único documento oficial e reconhecido para atestar o quanto efetivamente foi executado do empreendimento.
1. Ademais, o responsável alega que executou 75% da obra com R$ 634.276,23, o que contrasta com as informações registradas no extrato da conta específica do ajuste (peça 51) , que informa um total de R$ 947.356,12 desembolsado no período de 13/4/2010 a 12/1/2012, durante a gestão do Sr. Homero Barreto Júnior.
1. Também não prospera a alegação de que a prestação de contas foi apresentada. Em consulta ao Sistema de Gestão de Prestação de Contas - SIGPC, realizada na data de 21/6/2021 (peça 52) , constata-se que o responsável não apresentou contas junto ao instaurador e continua inadimplente.
1. Nem mesmo as defesas apresentadas pelo responsável (peças 26-27 e 44-49) trouxeram documentos que pudessem ser considerados como prestação de contas, exceto 3 notas fiscais que poderiam comprovar parte dos pagamentos efetuados, conforme a seguir especificado, mas que seriam ainda insuficientes para afastar a irregularidade concernente à execução parcial do objeto sem aproveitamento da parte executada:
	Extrato Bancário
	Documento de Despesa

	Data
	Valor
	Localização
	Beneficiado
	Nota Fiscal
	Data
	Valor
	Localização

	28/6/2010
	51.187,10
	peça 51, p. 1
	Construtora Norte Bico Ltda.
	15
	28/6/2010
	51.187,10
	peça 44, p. 51

	9/1/2012
	37.643,00
	peça 51, p. 2
		182
	9/1/2012
	37.643,00
	peça 26, p. 91

	12/1/2012
	32.737,41
	peça 51, p. 2
		183
	12/1/2012
	32.737,41
	peça 26, p. 96

1. O responsável ainda alega decisão no âmbito do processo 000434495.2016.4.01.4301, em trâmite na Justiça Federal de Araguaina/TO, que lhe seria favorável, mas não junta tal documento em sua defesa.
1. Ademais, o responsável alega que deixou saldo de recursos e materiais suficientes para conclusão da obra, sem trazer qualquer documento comprobatório. Para refutar tal alegação, cumpre esclarecer que houve a descentralização de R$ 918.049,73, e apurou-se desembolsos no valor total de R$ 947.356,12, circunstância que nos permite inferir o diminuto valor que eventualmente poderia ter restado como saldo para o gestor que o sucedeu, e insuficiente para concluir o empreendimento.
1. Dessa forma, as alegações de defesa apresentadas pelo responsável Homero Barreto Júnior foram insuficientes para afastar a irregularidade referente à omissão na prestação de contas do Convênio 656939/2009, bem como a relativa à execução parcial do objeto do ajuste, sem aproveitamento da parte executada, razão pela qual devem ser rejeitadas.
1. Considerando que a integralidade dos recursos foi movimentada exclusivamente na gestão do responsável Homero Barreto Júnior, caberá a este responder pelo débito apurado.
Em razão da análise procedida nas alegações de defesa apresentadas pelo responsável Homero Barreto Júnior, verifica-se que os argumentos de defesa não foram suficientes para elidir a irregularidade pela qual está sendo responsabilizado, de forma que os mesmos devem ser rejeitados.
Não há elementos para que se possa efetivamente aferir e reconhecer a ocorrência de boafé na conduta do responsável Homero Barreto Júnior, podendo este Tribunal, desde logo, proferir o julgamento de mérito pela irregularidade das contas, com a condenação em débito e com a aplicação da multa prevista no art. 57, da Lei 8.443/1992.
Por outro lado, cumpre relembrar que a presente tomada de contas especial foi instaurada em razão da omissão na prestação de contas do Convênio 656939/2009, e que, em razão disso, o responsável Francisco Régis Alves Melo também foi citado, nos termos da instrução de peça 8.
Conforme análises precedentes, constatou-se que a movimentação dos recursos foi integralmente realizada pelo seu antecessor, o Sr. Homero Barreto Júnior, e não havendo comprovação de que concorreu para a omissão da prestação de contas ou para a execução parcial do objeto do ajuste sem aproveitamento da parte executada, resta afastar a sua responsabilidade pelas irregularidades em apuração.
Ademais, constatou-se que o responsável Francisco Régis Alves Melo, enquanto Prefeito do município de Itaguatins/TO, ingressou com ação civil pública em relação à irregularidade verificada no Convênio 656939/2009 (peça 34, p. 3-16) .
Assim, verifica-se que os argumentos de defesa foram suficientes para elidir a irregularidade pela qual está sendo responsabilizado, de forma que devem ser acolhidos, com a proposta de julgamento de suas contas pela regularidade com ressalvas e quitação.
PRESCRIÇÃO DA PRETENSÃO PUNITIVA
Vale ressaltar que a pretensão punitiva, conforme Acórdão 1441/2016-TCU-Plenário, Relator Min. Benjamin Zymler, que uniformizou a jurisprudência acerca dessa questão, subordina-se ao prazo geral de prescrição indicado no art. 205, do Código Civil, que é de dez anos, contado da data de ocorrência da irregularidade sancionada, nos termos do art. 189 do Código Civil, sendo este prazo interrompido pelo ato que ordenar a citação, a audiência ou a oitiva das responsáveis.
No caso em exame, não ocorreu a prescrição, uma vez que a irregularidade sancionada ocorreu em 19/9/2015, e o ato de ordenação da citação ocorreu em 14/2/2019.
CONCLUSÃO
Em face da análise promovida na seção "Exame Técnico", verifica-se que o responsável Homero Barreto Júnior não logrou comprovar a boa e regular aplicação dos recursos. Ademais, inexistem nos autos elementos que demonstrem a boa-fé do responsável ou a ocorrência de outras excludentes de culpabilidade.
Verifica-se também que não houve a prescrição da pretensão punitiva, conforme análise já realizada.
Tendo em vista que não constam dos autos elementos que permitam reconhecer a boafé do responsável Homero Barreto Júnior, sugere-se que as suas contas sejam julgadas irregulares, nos termos do art. 202, § 6º, do Regimento Interno do TCU, com a imputação do débito atualizado monetariamente e acrescido de juros de mora, nos termos do art. 202, § 1º, do Regimento Interno do TCU, descontado o valor eventualmente recolhido, com a aplicação da multa prevista no art. 57, da Lei 8.443/1992.
Além disso, propõe-se acolher as alegações de defesa do responsável Francisco Régis Alves Melo, uma vez que foram suficientes para sanar a irregularidade a ele atribuída e afastar o débito apurado.
PROPOSTA DE ENCAMINHAMENTO
18.	Diante do exposto, submetem-se os autos à consideração superior, propondo:
acolher as alegações de defesa apresentadas pelo responsável Francisco Régis Alves Melo (CPF XXX.301.193-XX) ;
julgar regulares com ressalvas as contas do responsável Francisco Régis Alves Melo (CPF XXX.301.193-XX) , dando-lhe quitação, nos termos dos arts. 1º, inciso I, 16, inciso II, 18 e 23, inciso II, da Lei 8.443/1992;
rejeitar as alegações de defesa apresentadas pelo responsável Homero Barreto Júnior (CPF XXX.920.441-XX) ;
julgar irregulares, nos termos dos arts. 1º, inciso I, 16, inciso III, alíneas "b" e "c", da Lei 8.443/1992, c/c os arts. 19 e 23, inciso III, da mesma Lei, as contas do responsável Homero Barreto Júnior (CPF XXX.920.441-XX) , condenando-o ao pagamento das importâncias a seguir especificadas, atualizadas monetariamente e acrescidas dos juros de mora, calculadas a partir das datas discriminadas até a data da efetiva quitação do débito, fixando-lhe o prazo de quinze dias, para que comprove, perante o Tribunal, o recolhimento das referidas quantias aos cofres do Fundo Nacional de Desenvolvimento da Educação, nos termos do art. 23, inciso III, alínea "a", da citada lei, c/c o art. 214, inciso III, alínea "a", do Regimento Interno do TCU.
		Débitos relacionados ao responsável Homero Barreto Júnior (CPF XXX.920.441-XX) :
	Data de ocorrência
	Valor histórico (R$) 

	25/1/2010
	612.033,15

	6/9/2011
	306.016,58

aplicar individualmente ao responsável Homero Barreto Júnior (CPF 806.920.44191) , a multa prevista no art. 57, da Lei 8.443/1992, c/c o art. 267, do Regimento Interno do TCU, fixando-lhe o prazo de quinze dias, a contar da notificação, para que comprove, perante o Tribunal (art. 214, inciso III, alínea "a", do Regimento Interno do TCU) , o recolhimento da dívida aos cofres do Tesouro Nacional, atualizada monetariamente desde a data do acórdão que vier a ser proferido por este Tribunal até a data do efetivo recolhimento, se paga após o vencimento, na forma da legislação em vigor;
autorizar, desde logo, a cobrança judicial das dívidas, caso não atendida a notificação, na forma do disposto no art. 28, inciso II, da Lei 8.443/1992;
autorizar também, desde logo, se requerido, com fundamento no art. 26, da Lei 8.443/1992, c/c o art. 217, §§ 1º e 2º, do Regimento Interno do TCU, o parcelamento das dívidas em até 36 parcelas, incidindo, sobre cada parcela, corrigida monetariamente, os correspondentes acréscimos legais, fixando-lhe o prazo de quinze dias, a contar do recebimento da notificação, para comprovar, perante o Tribunal, o recolhimento da primeira parcela, e de trinta dias, a contar da parcela anterior, para comprovar o recolhimento das demais parcelas, devendo incidir, sobre cada valor mensal, atualizado monetariamente, os juros de mora devidos, no caso do débito, na forma prevista na legislação em vigor, alertando o responsável de que a falta de comprovação do recolhimento de qualquer parcela importará o vencimento antecipado do saldo devedor, nos termos do § 2º do art. 217 do Regimento Interno deste Tribunal;
enviar cópia do Acórdão a ser prolatado à Procuradoria da República no Estado do Tocantins, nos termos do § 3º do art. 16 da Lei 8.443/1992, c/c o § 7º do art. 209 do Regimento Interno do TCU, para adoção das medidas cabíveis;
enviar cópia do Acórdão que vier a ser proferido ao Fundo Nacional de Desenvolvimento da Educação e aos responsáveis, para ciência;
informar à Procuradoria da República no Estado do Tocantins, ao Fundo Nacional de Desenvolvimento da Educação e aos responsáveis que a presente deliberação, acompanhada do Relatório e do Voto que a fundamenta, está disponível para a consulta no endereço www.tcu.gov.br/acordaos, além de esclarecer que, caso requerido, o TCU poderá fornecer sem custos as correspondentes cópias, de forma impressa; e
informar à Procuradoria da República no Estado do Tocantins que, nos termos do parágrafo único do art. 62 da Resolução TCU 259/2014, os procuradores e membros do Ministério Público credenciados nesta Corte podem acessar os presentes autos de forma eletrônica e automática, ressalvados apenas os casos de eventuais peças classificadas como sigilosas, as quais requerem solicitação formal."
2.	O Ministério Público junto ao TCU, em Parecer da lavra do Procurador Sérgio Ricardo Costa Caribé (peça 56) , concorda parcialmente com a instrução da unidade técnica.  O douto Procurador entende que as contas do Sr. Francisco Regis Alves Melo devem ser julgadas pela regularidade com quitação plena, por ter adotado as medidas requeridas na condição de prefeito sucessor. 
	É o relatório.

8.1. Maria Aparecida da Silva Ferraz (OAB/TO 4.665), representando Homero Barreto Júnior (peça 15).

Procurador Júlio Marcelo de Oliveira.

TOMADA DE CONTAS ESPECIAL. CONVÊNIO PARA CONSTRUÇÃO DE ESCOLA. PROGRAMA NACIONAL DE REESTRUTURAÇÃO E APARELHAGEM DA REDE ESCOLAR PÚBLICA DE EDUCAÇÃO INFANTIL - PROINFÂNCIA. OMISSÃO NO DEVER DE PRESTAR CONTAS. CITAÇÃO. ACOLHIMENTO DAS ALEGAÇÕES DE DEFESA DO PREFEITO SUCESSOR. JULGAMENTO PELA REGULARIDADE DE SUAS CONTAS. REJEIÇÃO DAS ALEGAÇÕES DO PREFEITO ANTECESSOR. PARCELA CONSTRUÍDA INSERVÍVEL. NÃO COMPROVAÇÃO DA REGULAR APLICAÇÃO DOS RECURSOS RECEBIDOS. JULGAMENTO PELA IRREGULARIDADE DAS CONTAS. DÉBITO. MULTA.

TOMADA DE CONTAS ESPECIAL (TCE)

Secretaria de Controle Externo de Tomada de Contas Especial (SecexTCE).

Trata-se de tomada de contas especial instaurada pelo Fundo Nacional de Desenvolvimento da Educação (FNDE) em desfavor dos ex-prefeitos do município de Itaguatins/TO, Srs. Homero Barreto Júnior (gestão: 2009 a 2012) e  Francisco Régis Alves Melo (gestão: 2013 a 2016) em razão da omissão no dever de prestar contas dos recursos transferidos àquela municipalidade por intermédio do Convênio 656939/2009, cujo objeto era a construção de uma escola infantil no âmbito do Programa Nacional de Reestruturação e Aparelhagem da Rede Escolar Pública de Educação Infantil (PROINFÂNCIA) .
O convênio foi firmado no valor de R$ 1.236.430,61, sendo R$ 1.224.066,30 à conta do concedente e R$ 12.364,31 de contrapartida da convenente. Houve a liberação de recursos no valor total de R$ 918.049,73 (peça 6, p. 38) , em 21/1/2010 (R$ 612.033,15) e 2/9/2011 (R$ 306.016,58) . O ajuste teve vigência de 28/12/2009 a 14/6/2014, com prazo final para prestação de contas em 14/8/2014 - 60 dias após o término da vigência do convênio.
No âmbito deste Tribunal, os responsáveis foram regularmente citados pelas irregularidades e condutas a seguir especificadas, conforme Ofícios de citação, respectivamente, às peças 42 e 31.
Sr. Homero Barreto Júnior (prefeito antecessor) 
Irregularidade: não comprovação da boa e regular aplicação referente ao recebimento e utilização dos recursos transferidos pelo Convênio 656939/2009 (Siafi 655043) , que objetivou a construção de uma escola infantil no âmbito do Programa Nacional de Reestruturação e Aparelhagem da Rede Escolar Pública-PROINFÂNCIA, face às considerações do Parecer Técnico de Execução Física de Objeto Financiado-Infraestrutura, datado de 19/8/2015, que concluiu por reprovar totalmente a execução física do objeto do convênio, calculada em 45,84%;
 Conduta: na condição de prefeito municipal foi responsável pelo recebimento e utilização de recursos públicos transferidos pelo Convênio 656939/2009 (Siafi 655043) , celebrado com o FNDE, se mostrando omisso em comprovar, mediante documentação correlata, a boa e regular aplicação dos recursos do convênio gastos durante o seu mandato, especialmente em razão da execução parcial do objeto e ausência de funcionalidade, ocasionando desperdício de recursos públicos;
Sr. Francisco Régis Alves Melo (prefeito sucessor) 
	Irregularidade:  não comprovação da boa e regular aplicação dos recursos em razão da omissão no dever de prestar contas.
Conduta: omitir-se no dever de prestar contas dos valores transferidos por meio do 656939/2009 (Siafi 655043) , que objetivou a construção de uma escola infantil no âmbito do Programa Nacional de Reestruturação e Aparelhagem da Rede Escolar Pública-PROINFÂNCIA, bem como não adotou as medidas legais cabíveis visando o resguardo do patrimônio público, na forma definida na Súmula TCU 230.
Os responsáveis foram citados nos endereços constantes da base de dados da Receita Federal custodiadas pelo TCU, para que apresentassem alegações de defesa e/ou recolhessem aos cofres públicos os valores mencionados no relatório que antecede este voto, em razão da não comprovação da boa e regular utilização dos recursos federais recebidos (peças 42 e 31) .
O Sr. Homero Barreto Júnior apresentou suas alegações de defesa às peças 44 e 45 e o Sr. Francisco Régis Alves Melo à peça 34, as quais foram analisadas pela Secretaria de Controle Externo de Tomada de Contas Especial (SecexTCE) que, em posicionamento uniforme (peças 53 a 55) , propõe:
	a) o julgamento pela irregularidade das contas do Sr. Homero Barreto Júnios, com a condenação pelo pagamento do débito no valor total dos recursos repassados (R$ 918.049,73) e a aplicação individual da multa prevista no art. 57 da Lei nº 8.443/1992;
	b) o julgamento pela regularidade com ressalvas das contas do Sr. Francisco Régis Alves Melo, dando-lhe quitação.
O Ministério Público junto ao TCU, em Parecer da lavra do Procurador Sérgio Ricardo Costa Caribé, concorda parcialmente com a instrução da unidade técnica.  O douto Procurador entende que as contas do Sr. Francisco Regis Alves Melo devem ser julgadas pela regularidade com quitação plena, por ter adotado as medidas requeridas na condição de prefeito sucessor (peça 56) .
Feito breve resumo do processo, passo a decidir.
No mérito, acolho o encaminhamento uniforme da unidade técnica, com a correção proposta pelo douto Parquet, cujos fundamentos incorporo às minhas razões de decidir, conforme considerações a seguir.
No que se refere ao Sr. Francisco Regis Alves Melo (prefeito sucessor) , ficou demonstrado nos autos que ele tomou medidas para proteção ao erário, visto que juntou cópia a estes autos da Ação Civil Pública impetrada contra o prefeito antecessor (peça 34, p. 3-16) .
Por essa razão, as contas desse responsável devem ser julgadas pela regularidade com quitação plena, em conformidade com a Súmula TCU 230 e com a jurisprudência pacífica deste Tribunal, abaixo transcritas: 
	"Súmula TCU 230: Compete ao prefeito sucessor apresentar a prestação de contas referente aos recursos federais recebidos por seu antecessor, quando este não o tiver feito e o prazo para adimplemento dessa obrigação vencer ou estiver vencido no período de gestão do próprio mandatário sucessor, ou, na impossibilidade de fazê-lo, adotar as medidas legais visando ao resguardo do patrimônio público."
"A adoção de medidas tendentes à apuração da irregularidade na prestação de contas do prefeito antecessor afasta a responsabilidade do prefeito sucessor." (Acórdão 4735/2009-TCU-Primeira Câmara, de relatoria do Ministro-Substituto Augusto Sherman, constante da "Jurisprudência Selecionada") 
"É afastada a responsabilidade do prefeito sucessor se este, na impossibilidade de apresentação das contas do prefeito anterior que se encerram na sua gestão, adota medidas visando ao resguardo do patrimônio público e a instauração de tomada de contas especial." (Acórdão 1514/2015-TCU-Primeira Câmara, de relatoria do Ministro Bruno Dantas, constante da "Jurisprudência Selecionada") 
"Se o prazo para o atendimento da obrigação de prestar contas adentrar o período de gestão do prefeito sucessor, deverá ele adotar as providências para prestá-las, ou, na impossibilidade de fazê-lo, tomar as medidas legais visando à proteção do patrimônio público, nos termos da Súmula 230 do TCU." (Acórdão 2212/2016-TCU-Primeira Câmara, de relatoria do Ministro-Substituto Weder de Oliveira, constante da "Jurisprudência Selecionada") 
No que concerne ao Sr. Homero Barreto Júnior, suas alegações de defesa não são suficientes para excluir as irregularidades a ele imputadas, conforme abaixo menciono.
O extrato bancário à peça 51 indica que os recursos repassados foram integralmente geridos pelo responsável, cabendo sua responsabilização pelos referidos débitos.  Assim, o responsável arrecadou e geriu os recursos públicos federais, sem que tenha apresentado documentação apta a demonstrar a boa e regular aplicação da totalidade dos recursos, conforme adequadamente detalhado pelo exame técnico e ratificado pelo Ministério Público junto ao TCU.
Dessa forma, pode-se verificar que o ex-alcaide afrontou jurisprudência pacífica desta Corte no sentido de que "é dever do gestor público trazer elementos probatórios consistentes, coerentes e suficientes, que demonstrem, de forma inequívoca, o bom e correto emprego das verbas geridas, de acordo com as normas pertinentes" (v.g. Acórdão 2435/2015-TCU-Plenário e 1.577/2014-2ª Câmara) .
No que se refere à alegação da conclusão de 75% da obra e que a responsabilidade para sua conclusão seria do prefeito sucessor, transcrevo a seguir trecho do parecer do douto Parquet (peça 56) , a respeito do tema:
"7. Quanto ao Sr. Homero Barreto Júnior, os elementos contidos nos autos indicam que, durante o período em que ocupou a prefeitura, foram emitidas em benefício do município duas ordens bancárias, nos valores de R$ 612.033,15 e R$ 306.016,58, em 21/1/2010 e 2/9/2011, respectivamente (peça 2, p. 9) .
8. A despeito de ter recebido cerca de 75% do montante total pactuado até 2/9/2011, ou seja, mais de um ano antes do término do mandato, não entregou a obra com execução proporcional às parcelas repassadas pelo FNDE, tampouco envidou esforços com vistas ao recebimento do restante do valor previsto no convênio.
9.	Tanto a manifestação do FNDE sobre a execução física como o relatório juntado na defesa do prefeito sucessor indicam o alcance do percentual aproximado de 50% dos serviços referentes à creche, inexistindo da parte do Sr. Homero Barreto Júnior, argumentos ou documentos que possam contraditar tal constatação.
10. Nessa linha, tendo em vista a inservibilidade da parcela construída, cabe a recomposição dos cofres do concedente pelo valor repassado ao Município de Itaguatins/TO, visto ter se materializado dano proveniente do não alcance dos benefícios esperados com a celebração da avença."
A jurisprudência desta Corte é pacífica no sentido de que:
A execução parcial do objeto pactuado aliada à imprestabilidade da parcela realizada permite a condenação do responsável pelo valor total dos recursos repassados pelo convênio. (Acórdão 8169/2021-TCU-Primeira Câmara, de relatoria do Ministro Substituto Weder de Oliveira, constante da "Jurisprudência Selecionada") 
A completa frustração dos objetivos do convênio importa a condenação do responsável à devolução integral dos recursos transferidos, ainda que parte ou a totalidade dos valores repassados tenha sido aplicada no objeto do ajuste. A mera execução do objeto não é suficiente para comprovar a boa e regular aplicação dos recursos, é imprescindível que também se demonstre a sua funcionalidade em benefício da população alvo. (Acórdão 549/2018-TCU-Primeira Câmara, de relatoria do Ministro Substituto Augusto Sherman, constante da "Jurisprudência Selecionada") 
A inadimplência do convenente no cumprimento do objeto e finalidade do convênio impõe o ressarcimento dos valores repassados. (Acórdão 1662/2014-TCU-Segunda Câmara, de relatoria do Ministro Raimundo Carreiro, constante da "Jurisprudência Selecionada") 
No que concerne às alegações de que ele havia sido citado somente em razão da omissão no dever de prestar de contas e de que havia apresentado tais documentos ao repassador, estas também não elidem as irregularidades a ele apontadas.
Conforme mencionado no item 3 acima, esse responsável foi devidamente citado em razão da "não comprovação da boa e regular aplicação referente ao recebimento e utilização dos recursos transferidos pelo Convênio 656939/2009 (Siafi 655043) , que objetivou a construção de uma escola infantil no âmbito do Programa Nacional de Reestruturação e Aparelhagem da Rede Escolar Pública-PROINFÂNCIA".
Em adição, de acordo com os autos, verifica-se que a SecexTCE realizou consulta ao Sistema de Gestão de Prestação de Contas - SIGPC, em 21/6/2021 (peça 52) e constatou que a prestação de contas ora em análise ainda não foi apresentada ao órgão concedente (FNDE) . 
	Ante todo o exposto, em consonância com o entendimento uniforme da unidade técnica, com a correção sugerida pelo douto Parquet, voto no sentido de que o Tribunal acolha a minuta de acórdão que ora submeto ao Colegiado.
TCU, Sala das Sessões, em 5 de outubro de 2021.
Ministro JOÃO AUGUSTO RIBEIRO NARDES 
Relator